最高法院民事判決　　　　　　　　　　　　　　　九十一年度台上字第一七○二號
　　上　訴　人　正御建設股份有限公司
　　法定代理人　黃惠美
　　訴訟代理人　錢裕國律師
　　被 上訴 人　丁○○
　　　　　　　　戊○○
　　　　　　　　乙○○
　　　　　　　　壬○○
　　　　　　　　甲○○
　　　　　　　　辛○○
　　　　　　　　己○○
　　　　　　　　丙○○
　　　　　　　　庚○○
右當事人間請求給付違約金事件，上訴人對於中華民國八十九年七月二十五日台灣高
等法院第二審更審判決（八十九年度上更(一)字第六０號），提起上訴，本院判決如左
：
    主  文
原判決廢棄，發回台灣高等法院。
    理  由
本件上訴人主張：民國八十四年十月二十五日，被上訴人甲○○、丁○○、戊○○、
乙○○、壬○○、及被上訴人辛○○、庚○○、己○○、丙○○之被繼承人何長裕各
提供坐落臺北縣中和市○○段（下稱圓山段）第一五六之一號土地應有部分（乙○○
、壬○○各為四五０分之三，其餘為四五０分之六）（下稱系爭土地）與伊簽訂合建
契約，依據契約第七條第一項、第十條第二項約定，被上訴人應於契約成立時將系爭
土地移轉予伊，若不依約定日期為所有權移轉登記者，每逾一日被上訴人應給付伊總
工程款千分之一之懲罰性違約金。詎甲○○等卻遲至八十五年七月二日始將系爭土地
移轉登記予伊，共計遲延二百五十一日，以系爭土地部分工程款新台幣（下同）一千
四百八十七萬六千一百元計算，每日千分之一違約金即一萬四千八百七十六元，總計
被上訴人應共同給付三百七十三萬三千八百七十六元之懲罰性違約金與伊等情，求為
命被上訴人給付三百四十八萬四千九百四十九元之判決（另上訴人請求被上訴人給付
二十四萬八千九百二十七元部分，第一審為上訴人勝訴之判決，被上訴人提起第二審
上訴，原審前審予以維持，未據被上訴人聲明不服，已告確定）。
被上訴人則以：系爭契約第七條第一項之真意乃是系爭土地與上訴人所有圓山段第一
五六號土地交換，伊並無先履行之義務；且上訴人於本件起訴前未曾向伊要求補正任
何文件。又本件合建為承攬與互易混合之關係，移轉系爭土地與上訴人實為承攬之報
酬，此報酬請求權應待房屋興建完成且適於居住而交付與伊之狀況下，上訴人始得請
求系爭土地之移轉。今房屋未施作完工，又變更設計增建部分建物、未協調臨地分擔
道路面積、拒不清算伊實際應分得坪數等發生多項違約情事，上訴人請求違約金為無
理由等語，資為抗辯。
原審維持第一審所為上訴人敗訴之判決，駁回其上訴，無非以：兩造所訂之契約第七
條第一項固約定：甲方（即被上訴人）應於合約成立時，即將所有權狀及身分證影本
交乙方（即上訴人）辦理分割，而第一五六之一號土地住宅區建坪全部過戶於乙方交
換，第一五六號土地建坪土地甲方尚留土地，如附表以外土地過戶於乙方等語，依此
項約定，被上訴人固有移轉土地所有權予上訴人之義務，惟查辦理土地所有權移轉登
記究非可於簽約當日即時完成，故不能認為被上訴人於簽約當日即負有完成將土地所
有權移轉予上訴人之義務。被上訴人之此項移轉土地所有權予上訴人之義務並非以簽
約當日為給付期限。移轉土地所有權登記究須提出如何之文件，非被上訴人所清楚，
故該條項僅約定應提出所有權狀及身分證影本，參以契約就被上訴人之上開移轉所有
權義務別無期限約定，被上訴人之此項義務應解為無確定期限之給付義務。而民法第
二百二十九條第二項規定：給付無確定期限者，債務人於債權人得請求給付時，經其
催告而未為給付，自受催告時起，負遲延責任。其經債權人起訴而送達書狀，或依督
促程序送達支付命令，或為其他相類之行為者，與催告有同一之效力。被上訴人既於
簽約時已交付契約所載之上開文件予上訴人，若尚欠缺任何文件，自需上訴人催告被
上訴人提出而仍不提出，被上訴人始負遲延責任。上訴人雖主張於起訴前曾口頭通知
被上訴人補正文件，然為被上訴人所否認，上訴人又未舉證以實其說，其此項主張自
無可採。應以上訴人提出於第一審之起訴狀為催告之通知，上訴人雖於八十五年四月
二十六日即提出起訴狀，然迄同年八月十二日以後始陸續將起訴狀繕本送達被上訴人
，依上開民法規定，被上訴人亦自收受起訴狀繕本後始負遲延責任，而被上訴人已於
同年七月二日將土地所有權移轉予上訴人，尚難認被上訴人有給付遲延之情形。綜上
所述，上訴人主張被上訴人有遲延給付之違約情事，為不足採，被上訴人抗辯並無違
約，尚屬可信。從而上訴人本於兩造所定合建契約第十條，請求被上訴人給付違約金
三百四十八萬四千九百四十九元，為無理由等詞，為其判斷之基礎。
惟查本件訴訟，第一審台灣桃園地方法院判決係認：被上訴人應於簽約日即負有將第
一五六之一號土地應有部分移轉登記予上訴人之義務，卻遲於八十五年七月二日方辦
妥登記，即屬未依約定日期履行土地移轉登記義務，依契約第十條第二項約定，應負
懲罰性違約金之賠償責任，是上訴人基此得請求被上訴人給付違約金（見該院判決第
七張反面、第六行至第十行）。惟以因雙方約定之違約金過高，而依職權酌減為上訴
人請求之違約金於二十四萬八千九百二十七元範圍內為相當，為有理由，予以准許。
此部分被上訴人上訴原審後，原審前審予以駁回，亦認定被上訴人違約，應給付上訴
人違約金，被上訴人此敗訴部分，因未上訴，已告確定，故就被上訴人有給付遲延之
違約情事乙節，原審法院已不得再作相反之認定，乃原判決竟為相反之認定，謂上訴
人主張被上訴人有遲延給付之違約情事為不足採，被上訴人抗辯並無違約尚屬可信等
語，此與原確定部分所認定者相互矛盾，自有未當。上訴論旨，執以指摘原判決不當
，求予廢棄，非無理由。
據上論結，本件上訴為有理由。依民事訴訟法第四百七十七條第一項、第四百七十八
條第一項，判決如主文。
中      華      民      國    九十一    年      八      月    二十三    日
                              最高法院民事第六庭
                                  審判長法官  吳  正  一
                                        法官  劉  福  來
                                        法官  鄭  玉  山
                                        法官  黃  義  豐
                                        法官  許  澍  林
      右正本證明與原本無異
                                              書  記  官
中      華      民      國    九十一    年      九      月     十二     日
